臺灣臺南地方法院臺南簡易庭民事判決
110年度南簡字第1380號
原      告  台新國際商業銀行股份有限公司

法定代理人  尚瑞強  


訴訟代理人  洪敏智  
            許駿文  
被      告  謝惠貞  
            郭牡丹  
            謝麗玉  


            謝思榆  

兼前列四人
訴訟代理人  謝昭文  
上列當事人間請求塗銷遺產分割登記事件，經本院於民國110年1
2月15日言詞辯論終結，判決如下：
    主  文
原告之訴駁回。
訴訟費用新臺幣參仟捌佰陸拾元由原告負擔。
    事實及理由
一、原告起訴主張：
(一)被告謝惠貞(下稱謝惠貞)積欠原告新臺幣(下同)356,507元
    及其利息，嗣原告向法院聲請強制執行謝惠貞之財產無果，
    取得本院107年5月28日南院武107司執公字第44288號債權憑
    證。又謝惠貞之父謝金詳於民國109年12月13日死亡，遺有
    如附表所示之不動產(下稱系爭不動產)，被告5人均為繼承
    人，且未辦理拋棄繼承，惟謝惠貞因積欠原告上開款項未清
    償，恐其繼承遺產後為被告所追索，乃於其他繼承人合意，
    由被告郭牡丹、謝昭文(下稱郭牡丹、謝昭文)就系爭不動產
    為繼承登記，被告等人之行為不啻等同將謝惠貞應繼分無償
    移轉予郭牡丹、謝昭文，自有害原告之債權。為此，爰依民
    法第244條之規定，提起本件訴訟等語。
(二)並聲明：
 1、被告就系爭不動產所為之分割協議之債權行為及就系爭不動
    產所為之分割繼承登記織物權行為均應予撤銷。
 2、郭牡丹、謝昭文應將系爭不動產，登記日期110年3月9日之
    分割繼承登記予以塗銷。
二、被告則以：謝惠貞因罹患癲癇症，收入不穩定，無法自己生
    活及照顧父母親；父親生前罹癌，均由謝昭文扶養照顧，並
    支付日常生活、醫療就診等一切費用；其母郭牡丹亦由謝昭
    文扶養照顧，因謝惠貞長期經濟狀況不佳，無力負擔，而均
    由謝昭文負擔。謝昭文代為履行謝惠貞對於父母之扶養義務
    ，故謝昭文對於謝惠貞自有不當得利請求權，是繼承人間遺
    產分割協議將系爭不動產登記予郭牡丹、謝昭文，為有償行
    為。為此聲明：請求駁回原告之訴。 
三、得心證之理由：
(一)原告主張謝惠貞對其負有債務，謝惠貞之父親謝金詳死亡後
    ，遺有系爭不動產，謝惠貞未向法院為拋棄繼承之意思表示
    ，以分割繼承方式由郭牡丹、謝昭文取得系爭不動產之所有
    權等情，業經原告提出與其所述相符之本院107年5月28日南
    院武107司執公字第44288號債權憑證、系爭不動產第一類謄
    本等件為證(卷一第17、18、105-149頁)，且為被告等人所
    不爭執，自堪信為真實。
(二)按債務人所為之無償行為，有害及債權者，債權人得聲請法
    院撤銷之；債權人依第1項或第2項之規定聲請法院撤銷時，
    得並聲請命受益人或轉得人回復原狀，民法第244條第1項、
    第4項本文分別定有明文。又按民法第244條第1、2項所稱之
    無償或有償行為，係以債務人與第三人間之行為有無互為對
    價關係之給付為其區別標準。債權人行使民法第244條規定
    之撤銷權，以債務人之行為有害及債權，為其要件之一。此
    之所謂害及債權，乃指債務人之行為，致積極的減少財產，
    或消極的增加債務，因而使債權不能獲得清償之情形（最高
    法院81年度台上字第207號判決意旨參照）。易言之，縱民
    法第244條所得撤銷之行為包含以其人格上之法益為基礎之
    財產上之身分行為，則被告間就系爭財產之遺產分割協議及
    分割繼承登記行為，仍應以其間是否互為對價關係之給付，
    判斷是否害及債權人之債權，債權人方得依法撤銷。
(三)經查，原告固主張系爭不動產分割協議行為係無償行為云云
    ，惟被告辯稱謝惠貞因長年積欠債務，無力負擔父親謝金詳
    及母親即被告郭牡丹之生活費用及醫療費用，上開扶養費用
    均由謝昭文負擔。而郭牡丹本身即對於謝惠貞有扶養請求權
    ，謝昭文對於謝惠貞有代謝惠貞盡扶養義務之不當得利請求
    權，是上開遺產分割協議係基於謝惠貞用以清償對郭牡丹及
    謝昭文之直系親屬扶養義務及不當得利債務，故屬有償行為
    等語。本院衡諸一般常情，分配遺產時，往往會考量被繼承
    人生前意願、繼承人對被繼承人之貢獻(有無扶養之事實)、
    家族成員間感情、被繼承人生前已分配予各繼承人之財產（
    贈與之歸扣）、承擔祭祀義務等諸多因素，始為遺產分割協
    議。經查，謝惠貞自97年間即積欠銀行債務無力清償，且自
    105年起至109年止，均無任何所得收入，名下亦無任何財產
    等情，有本院依職權調閱之稅務電子閘門財產所得調件明細
    表在卷可稽(卷二第51-59頁)，自可認被告張謝惠貞無力扶
    養父母親，長年未支出父母親扶養費用，尚屬可信。衡諸謝
    惠貞自97年即積欠銀行債務，且收入不穩定，是被告抗辯其
    無力負擔父母之扶養、醫療及喪葬費用等情，應屬合理可採
    。又扶養父母為法定義務，謝惠貞長年無力扶養謝金詳及郭
    牡丹，郭牡丹自得對於謝惠貞請求履行法定扶養義務，謝惠
    貞以所得分得之遺產作為清償長年對於郭牡丹之法定扶養債
    務，自屬有償行為。而謝昭文與謝惠貞對於父母既均負扶養
    義務，謝昭文長年為謝惠貞代為支出父母扶養費、醫療及喪
    葬費後，自可依不當得利之規定，請求謝惠貞返還之，是以
    謝惠貞對謝昭文應負有不當得利之債務，自得以清償該不當
    得利債務作為遺產分割之對價。是故被告抗辯系爭分割繼承
    協議係為有償行為，應屬可採。從而，原告依民法第244條
    第1項主張謝惠貞所為遺產分割協議係屬無償行為，請求予
    以撤銷，為無理由。
四、綜上所述，原告依民法第244條第1項之規定，請求本院判決
    如原告聲明所示，均無理由，應予駁回。
五、本件事證已臻明確，兩造其餘之攻擊或防禦方法及證據，經
    本院斟酌後，認為不足以影響本判決之結果，自無逐一詳予
    論駁之必要，併此敘明。
六、據上論結，本件原告之訴為無理由，判決如主文。
中　　華　　民　　國　　110 　年　　12　　月　　24　　日
                  臺灣臺南地方法院臺南簡易庭
                              法  官  田玉芬
上開判決正本核與原本無異。
如不服本判決，應於送達後20日內，向本院提出上訴狀並表明上
訴理由，如於本判決宣示後送達前提起上訴者，應於判決送達後
20日內補提上訴理由書（須附繕本），如委任律師提起上訴者，
應一併繳納上訴審裁判費。
中　　華　　民　　國　　110 　年　　12　　月　　24　　日
                               書記官 林彥汝 
附表：
編號 被繼承人謝金詳之遺產 面  積 (平方公尺) 權利範圍 1 臺南市○○區○○段000地號土地 694.54 20分之1 2 臺南市○○區○○段000地號土地 146.51 830分之73 3 臺南市○○區○○段00000地號土地 111.72 20分之1 4 臺南市○○區○○段000地號土地 38.93 20分之1 5 臺南市○○區○○段0000地號土地 66.69 10分之1 6 臺南市○○區○○段00000地號土地 12.33 全部 7 臺南市○○區○○段000地號土地 73.05 全部